【裁判字號】    97,醫,6
【裁判日期】    990325
【裁判案由】    侵權行為損害賠償
【裁判全文】
臺灣臺南地方法院民事判決                 97年度醫字第6號
原      告  乙○○
            丁○○
共      同
訴訟代理人  陳文欽律師
被      告  甲○○
訴訟代理人  李合法律師
            趙培皓律師
複代理人    王燕玲律師
            莊美貴律師
被     告   丙○○
訴訟代理人  蘇新竹律師
            張清富律師
上列當事人間請求侵權行為損害賠償事件，經本院於民國99年3
月10日言詞辯論終結，判決如下：
    主  文
原告之訴及假執行之聲請均駁回。
訴訟費用由原告負擔。
    事  實  及  理  由
一、按訴狀送達後，原告不得將原訴變更或追加他訴，但如有經
    被告同意者或有擴張或減縮應受判決事項之聲明者，或有不
    甚礙被告之防禦及訴訟之終結者，不在此限；被告於訴之變
    更或追加無異議，而為本案之言詞辯論者，視為同意變更或
    追加。民事訴訟法第255條第1項第1、3、7款及第2項分別定
    有明文。本件原告起訴時，原請求被告應連帶給付原告乙○○新臺幣（下同）1,848,251元，連帶給付原告丁○○1,721
    ,144元，及均自本起訴狀繕本送達之翌日起，至清償日止，
    按年息5%計算利息（97年度新調字第93號卷第5 頁）。嗣於
    民國97年12月9 日言詞辯論期日變更聲明為：被告應連帶給
    付原告乙○○1,848,251元，連帶給付原告丁○○1,721,144
    元，及自起訴狀繕本送達「最後被告」之翌日起，至清償日
    止，按年息5%計算利息（本審卷第26頁）。再於民國98年11
    月3日追加民法第195條第3項為訴訟標的（本審卷第113頁）
    。經核原告訴前揭訴之變更、追加，係減縮訴之聲明，且不
    甚礙被告之防禦及訴訟之終結，被告對原告前揭訴之追加無
    異議，而為本案之言詞辯論，參諸首揭規定，自為適法。
二、原告起訴主張，
    (一)被告甲○○、丙○○均為婦產科醫師，皆在臺南縣永康市
      甲○○婦產科醫院執業。原告乙○○之妻即原告丁○○於
      95年間懷有身孕，自95年7 月起，定期在甲○○婦產科醫
      院由被告丙○○進行產檢。上開產檢過程原告丁○○之尿
      糖、尿蛋白都偏高，被告丙○○於照超音波時均向原告丁○○表示：胎兒之身體比頭還大，怕肩膀太厚實，可能會
      肩難產等語。嗣原告丁○○做「妊娠糖尿病」檢測，證明
      原告丁○○有妊娠糖尿病過高，並向被告丙○○詢問妊娠
      糖尿病對孕婦及胎兒有何影響。被告丙○○僅說：對胎兒
      會造成低血糖、低血鈣而已，對孕婦及胎兒均無影響等語
      。當時原告乙○○曾向被告丙○○表示：「如果難產或生
      不出來，就剖腹產。」，但被告丙○○則回說：會評估看
      看。
    (二)95年10月17日上午8 時許，因原告丁○○已有生產跡象，
      乃至甲○○婦產科醫院待產，並由被告甲○○負責接生。
      在待產過程中，護士用胎兒心跳監測器監測，並給原告丁○○先吃了兩包藥。護士說是「安胎藥」，第一次檢查，
      子宮頸只開一指。第二次檢查，已開四指，但是尚未破水
      。被告甲○○於是破開羊膜，致羊水噴出。原告丁○○斯
      時已腰酸到無法行走，護士則用推車將原告丁○○從一樓
      推進二樓產房。進入產房後，原告丁○○子宮開始收縮，
      並痛得不自覺用力，但護士卻叫原告丁○○不要用力。當
      時有一位護士說有看到胎兒的頭髮了，而被告甲○○還沒
      有過來。過了許久，被告甲○○才來接生，護士在一旁叫
      原告丁○○深呼吸，慢慢吐氣，等到子宮收縮再用力，但
      用力了好幾次，仍無法順利生產。嗣被告甲○○請一位未
      穿護士服的小姐，用力壓原告丁○○的肚子，被告甲○○
      還在一旁走來走去，一副無關緊要的樣子。胎兒出生後並
      無哭聲，且全身癱軟呈紫黑色，拍擊臀部也無反應。最後
      被告甲○○叫護士打電話叫救護車，在電話中護士曾提及
      ：「第三產程有延誤」。後來有一位護士幫原告丁○○打
      麻醉針，原告丁○○就不省人事。待原告丁○○醒來時，
      已經在打點滴。護士告訴原告丁○○小孩已經送至成大醫
      院了。住院期間，被告甲○○帶兩位護士至成大醫院病房
      向原告丁○○說小孩情況，是因為肺部發育不成熟，缺少
      某種蛋白質，不是缺氧，還說就算剖腹產，結果還是一樣
      。但是被告甲○○的說法與成大醫院醫生說法完全不同。
      成大醫生曾向原告乙○○及原告丁○○表示：造成嬰兒如
      今之情形，係因腦部嚴重缺氧，器官沒有問題等語。
    (三)被告丙○○為原告丁○○之產檢醫師，於原告丁○○妊娠
      時期，對胎中胎兒產檢及孕婦身體狀況，均應詳實檢查，
      並應記載於病歷表上。然被告丙○○於原告丁○○產檢時
      ，已發現胎兒之身體比頭還大、體重過重，產婦即原告丁○○有妊娠糖尿病。但被告丙○○均未將上開症狀記載於
      病歷上，亦未建議原告丁○○以剖腹產方式生產。被告丙○○於產檢過程中，未查出胎兒患有「心室中隔缺損、肺
      高壓」，容易引起呼吸窘迫症，以致於被告甲○○接生時
      ，因不知胎兒之體重，及胎兒有「心室中隔缺損、肺高壓
      」等症狀，而未採取剖腹產之方式生產。嗣造成胎兒難產
      因而死亡，足見被告丙○○對於胎兒難產死亡，實有過失
      責任。
    (四)1.被告甲○○於偵查中96年8月15日所提刑事陳報狀附件4
        記載產婦丁○○產檢時之尿糖、尿蛋白質值及於95年10
        月11日以ＷＨＯ方法給予75mg葡萄糖測試，其數值為Ａ
        Ｃ109，1hr176， 另參考前狀附件3有關妊娠糖尿病100
        公克葡萄糖診斷試驗之標準：定在空腹105mg/dl，1 小
        時190mg/dl，2小時165mg/dl，3小時145mg/dl超過或等
        於（≧）兩點者，糖尿病之診斷成立，足見產婦丁○○
        於產檢時確已檢測出罹患妊娠糖尿病。
      2.被告甲○○於96年5 月14日偵訊時稱：「（丁○○送到
        醫院時情形如何？）丙○○醫師在產檢時有告知因為產
        婦丁○○有妊娠糖尿病情形，且胎兒身體比較大，有建
        議C/S（剖腹產）。」。被告甲○○於96年8月1日偵訊
        時亦稱：「（在接生當時是否知道產婦丁○○有尿糖、
        尿蛋白偏高，胎兒身體比頭大之問題？）我知道，病歷
        也有寫，張醫師也有告訴產婦胎兒頭比較大。」。至於
        產婦如罹患妊娠糖尿病可能產生之併發症：(1)胎死增加
        。(2)新生兒死亡率增加、出生前後死亡率增加等併發症
        。被告甲○○於96年8月15日所提刑事陳報狀附件4亦記
        載：「……但胎兒腹圍值週數大於頭圍值的週數，肩難
        產之可能性無法排除」等語。被告明知產婦丁○○患有
        妊娠糖尿病，而妊娠糖尿病之併發症有可能造成胎兒死
        亡率增加。被告亦明知丁○○之胎兒腹圍值週數大於頭
        圍值週數有可能造成肩難產，本應基於婦產科醫師專業
        告知產婦應進行剖腹產。但不論產檢之被告丙○○醫師
        及接生之被告甲○○均未向產婦丁○○告知應進行剖腹
        產，或應基於醫師專業向原告說明自然產之風險。
      3.原告丁○○生產時難產，胎兒因吸入胎便，造成胎便吸
        入症候群，缺氧、缺血腦病變。臺灣臺南地方法院檢察
        署之法醫解剖鑑定報告書已載明：「案情概述：死者巫
        枝穗於出生後診斷為胎便吸入症後群、缺血腦病變，…
        …死者自出生即呈植物人狀態，為極重度多重殘障。鑑
        定說明：死者罹患之缺血腦病變可能是因為出生過程之
        胎便吸入症候群」等語。該鑑定報告雖認：死者巫枝穗
        罹患之缺血腦病變可能是因為出生過程之胎便吸入症候
        群（胎兒窘迫症），但是胎兒窘迫症不會造成心室中膈
        缺損及肺高壓症。反而是心室中膈缺損及肺高壓症等先
        天疾病，可以發生出生過程之窘迫症狀，衍生的後遺症
        超過生理負擔時的猝死等語。惟因被告明知產婦丁○○
        患有妊娠糖尿病，且胎兒腹圍值週數大於頭圍值的週數
        ，有可能造成肩難產。被告如對產婦丁○○實施剖腹產
        ，或向原告說明自然產之風險，即不可能因難產而令胎
        兒吸入胎便，造成胎兒胎便吸入症候群，缺氧、缺血腦
        病變，及自出生即呈植物人之極重度多重殘障。故訴外
        人巫枝穗自出生即呈植物人之極重度多重殘障，嗣於96
        年4月10日死亡，顯見係因被告之醫療過失所致。
    (五)原告是在97年10月提起本件訴訟後，始得閱覽偵查卷宗，
      並由被告所提出書狀，才知道胎兒的頭部周圍比肩還寬，
      及依被告書狀之陳述，才確知胎兒植物人狀態與被告有關
      。原告嗣追加民法第195條第3項為訴訟標的，向被告請求
      賠償，其時效尚未消滅。
    (六)1.被告因上開醫療過失，不法侵害被害人巫枝穗權利，自
        應依民法第184條第1項前段規定，負損害賠償責任，原
        告並依民法第185條第1項及188 條規定，請求被告連帶
        負損害賠償責任。為此原告爰依上開法文規定，並依民
        法第192條、第194條規定，請求如下賠償：
        (1)喪葬費用：被害人巫枝穗死亡，由原告乙○○支出喪
          葬費用20萬元。
        (2)扶養費：被害人巫枝穗於96年4月10日死亡時，年僅1
          歲，原告乙○○32歲，原告丁○○31歲。被害人巫枝
          穗至20歲時，有扶養能力，對原告乙○○51歲，原告
          丁○○50歲，負有扶養義務。而原告乙○○、丁○○
          斯時分別尚有28年、33年之平均餘命，依行政院主計
          處公布之臺南縣平均每人月消費支出為15,171元計算
          每月所需扶養金額，另原告分別尚有3 名子女及互負
          扶養義務，故被害人巫枝穗須負5分之1扶養義務，原
          告乙○○之扶養費用648,251 元，原告丁○○之扶養
          費用721,144元。其計算式為：28年之霍夫曼係數為1
          7.804， 33年之霍夫曼係數為19.806。原告乙○○部
          分為：（15,17112）17.8041/5＝648,251元。
          原告丁○○部分為：（15,17112）19.8061/5
          ＝721,144元。
        (3)精神慰撫金：被害人巫枝穗，為原告丁○○懷胎10月
          所生，為原告乙○○之親生骨肉，未及長大而死亡，
          原告乙○○、丁○○之痛苦，無言可喻，應由被告連
          帶各賠償原告100萬元之精神慰撫金，以資慰藉。
      2.再者，被告因本件醫療有所過失，對訴外人巫枝穗出生
        後呈植物人狀態及死亡結果發生均有因果關係。是原告
        乃不法侵害原告基於父、母關係之身分法益而情節重大
        。爰依民法第195條第3項規定，請求被告連帶賠償原告
        各100萬元非財產上損害。至於原告依民法194條規定及
        195條第3 項規定雖得各向被告連帶請求100萬元賠償。
        惟僅請求本院就原告所得請求被告各賠償100 萬元範圍
        內判決即可，超過部分原告願為捨棄。
    (七)並聲明：求為判決，被告應連帶給付原告乙○○1,848,25
      1元，連帶給付原告丁○○1,721,144元，及自起訴狀繕本
      送達最後被告之翌日起，至清償日止，按年息5%計算利息
      ，並願供擔保，請准宣告假執行。
三、被告甲○○則以，
    (一)依行政院衛生署醫事審議委員會鑑定書之結論：『…尚難
      認巫枝穗之死亡，與醫師甲○○之生產過程所為之處置有
      因果關係。』等語。足證被害人死亡結果與被告醫療行為
      無因果關係。該鑑定書之鑑定意見認：本案採取自然產，
      尚難認為有疏失；於被害人出生後，被告採取之急救處置
      符合醫療常規。可證被告亦無過失。況本案所涉過失致人
      於死之刑事案件，亦經臺灣臺南地方法院檢察署檢察官為
      不起訴處分。依前開不起訴處分書，亦認被害人死亡係因
      先天缺陷心肺衰竭所致，與被告醫療處置無關。至於原告
      丁○○係堅持採自然產，併予敘明。
    (二)就原告請求損害賠償部分，因被告處理原告丁○○生產事
      宜，如前所述，無過失責任，原告之請求並無理由。又：
      1.喪葬費用20萬元，原告未舉證說明，容有疑問。
      2.扶養費部分，依民法第1114條第1 款，直系血親相互間
        固互負扶養之義務，然依同法第1117條規定，仍需以直
        系血親尊親屬自己不能維持生活方得請求扶養。原告二
        人均未證明：其主張扶養費損害之期間，有不能維持生
        活之情。
      3.精神慰撫金部分，原告二人皆請求100 萬元，惟此金額
        過高。
    (三)至於被告未記載原告丁○○即產婦本人之第二產程心跳記
      錄。就此，說明如下：
      1.原告並未說明其主張病歷無原告丁○○個人之第二產程
        心跳記錄之目的為何，難認與本案有何關聯。且被害人
        係因先天缺陷致心肺衰竭死亡，與被告之醫療行為及原
        告丁○○之身體狀況無關。無論原告丁○○第二產程心
        跳是否記錄，對於結果皆無影響。
      2.第一產程：真正產痛開始至子宮頸全開為止；第二產程
        ：子宮頸全開至胎兒娩出為止；第三產程：胎兒娩出至
        胎盤娩出為止；第四產程：胎盤娩出後1 小時內。依生
        產之標準流程，自產婦入院待產起，即測量胎心音、產
        婦血壓、脈博（心跳）及子宮收縮強度、子宮頸擴張程
        度、胎兒下降速度，於第一產程，每1至2時進行一次胎
        兒監視器記錄，每次約需20分鐘。
      3.第二產程中，除子宮頸擴張程度（已全開）外，每5至1
        0 分鐘，亦會測量前述事項，然因第二產程時間短【初
        產婦（頭胎）中等期間為約50分鐘、經產婦（二胎以後
        ）則為約20分鐘】，且為胎兒經過產道娩出之階段，必
        須進行之醫療內容甚多，故難依次記錄測量結果，通常
        採負面表列，即有異常才記錄。產婦心跳是否正常，於
        產檢時即可判斷，若屬正常，於生產時其心跳通常亦不
        會有異狀，原告丁○○生產時之心跳亦屬正常。原告丁○○之第二產程中，測量胎心音、產婦血壓、脈博（心
        跳）及子宮收縮強度、胎兒下降速度，均屬正常，故無
        記錄異常之描述。另胎兒即將娩出前，有輕微胎便現象
        ，故有此異常之描述。
    (四)原告依民法第195條第3項請求賠償部分，被告否認有原告
      之身分法益有受侵害。況本件事實發生之後，原告已取得
      相關資料，且原告在偵查階段，就相關生產及胎兒狀況應
      已有所知悉，故此部分之請求亦已罹於時效。
    (五)並聲明：求為判決，如主文第所示，如受不利之判決，願
      供擔保請准宣告免為假執行。
四、被告丙○○則以，
    (一)否認原告主張與陳述，且原告主張之各被告過失為何？因
      被告僅負責產檢階段，共同被告甲○○負責生產階段，負
      責範圍各有不同，原告就其主張各被告負責範圍之過失為
      何？應先說明。
    (二)原告主張被告於產檢過程中，未查出胎兒患有心室中隔缺
      損、肺高壓等問題，極易引起胎兒死亡等語。惟上開問題
      非被告產檢期間所得檢出，且胎兒出生後之死亡結果亦與
      被告是否檢出缺陷無關。茲說明如下：
      1.原告丁○○就本次懷孕，首次前往被告醫院產檢時間為
        95年7 月21日即妊娠27週。原告丁○○之前係在其他醫
        院產檢，惟法定人工流產期間為24週，最重要之產檢階
        段為檢查胎兒有無任何肢體或心臟缺陷，應於此時點前
        為之。至於原告之胎兒所患之心室中隔缺損等毛病，係
        另需以自費之高層次超音波檢查。縱進行該等檢查，仍
        有高達30% 比例無從檢出，且該等檢查應在妊娠第14週
        至18週為之。被告為原告進行產檢時因已逾24週，於此
        等階段僅能確認胎兒心音與胎位是否正常，亦無從得知
        胎兒有無心室中隔缺損。原告稱被告產檢時未檢出胎兒
        心室中隔缺損之問題等語，實際上並無可能。
      2.胎兒於母體內並非依賴肺部而係靠臍帶給予氧氣，即肺
        部在此時並未實際作用，自無肺高壓發生之可能。胎兒
        僅有於出生後方有可能發生肺高壓現象，則此問題既非
        出生前即已存在，與被告負責之產檢階段無關。原告稱
        被告產檢卻未檢查出胎兒肺高壓之情形等語，顯無足採
        。
      3.不論胎兒心、肺是否有所問題，因已逾法定流產24週期
        間，孕婦均必需將胎兒產下，與被告是否檢查出胎兒缺
        陷並無關連，亦無因果關係可言。原告主張被告未能事
        前檢查出胎兒上開問題，致胎兒產出後因而死亡，有所
        過失等語。顯然無視孕婦需將胎兒產出之必要，與產檢
        並無因果關係，其請求自屬無據。
    (三)關於被告是否檢出原告丁○○之妊娠性糖尿病乙節：原告
      丁○○於95年7 月21日第一次至診所進行產檢時，即檢出
      微量尿糖反應（即病歷資料上ug(＋)之記載），但非妊娠
      糖尿病（因孕婦尿糖反應存有諸多原因，如係妊娠糖尿病
      孕婦尿糖反應通常高達 (＋＋＋)以上）。 嗣於第二次同
      年8月5日、第三次同年8月20日產檢均亦檢出尿糖ug(＋)
      反應，被告因而囑託孕婦應控制飲食。嗣於第四次同年 9
      月20日、第五次同年9 月30日即未驗出尿糖反應（病歷資
      料顯示ug(－)），惟於第六次同年10月1日又驗出尿糖ug(
      ＋) 反應。被告為正確判斷起見，因而為原告進行血糖（
      ＧＴＴ）測試。經給予75克葡萄糖測試，檢查結果空腹血
      糖為109（妊娠糖尿病需大於140），一小時後血糖為 176
      （妊娠糖尿病需大於200）， 因未達妊娠糖尿病之標準，
      故無從得知原告有無妊娠糖尿病。醫事審議委員會鑑定報
      告亦載：「本案產婦是否有糖尿病，由病歷之記載，無法
      確認…」等語，即指自相關病歷資料無從判別妊娠糖尿病
      之存在，自無原告所指被告知悉或發現產婦有妊娠糖尿病
      而未記載之情節。
    (四)再者，是否應採剖腹產或自然產，與產婦有無妊娠糖尿病
      無關，而應視胎兒及產道大小而定。上開鑑定報告亦載明
      ：「按糖尿病懷孕（妊娠糖尿病或孕前就有糖尿病）不一
      定要施行剖腹產，如果胎兒沒有太大，可以試行陰道分娩
      （即自然產）…」等語即明。故是否應採自然產或剖腹產
      ，端賴醫師於生產時之臨床判斷，而與孕婦有無妊娠糖尿
      病或被告應否建議採剖腹產無關。況本件醫師就生產過程
      並無任何疏失，既經上開鑑定報告認定載明，顯見胎兒死
      亡之結果，與當時應採剖腹產或自然產無關，亦與被告產
      檢及有無建議剖腹產無關，原告指稱被告未建議採剖腹產
      之疏失等語，顯無足採。
    (五)原告依民法第195條第3項請求賠償部分，被告否認有原告
      之身分法益有受侵害。況本件事實發生之後，原告已取得
      相關資料，且原告在偵查階段，就相關生產及胎兒狀況應
      已有所知悉，故此部分之請求亦已罹於時效。
    (六)並聲明：求為判決，如主文第所示，如受不利之判決，願
      提供擔保請准宣告免為假執行。
五、(一)下列事實經兩造協議後列為不爭之事項（本審卷第143 頁
      ），爰作為本件判決之基礎：
      1.被告甲○○、丙○○為婦產科醫師，於95年7 月21日起
        至95年10月17日止，均為臺南縣永康市甲○○婦產科醫
        院執業醫師。
      2.原告丁○○自95年7 月21日即妊娠27週起，即定期至甲○○婦產科醫院由被告丙○○負責產檢。
      3.原告丁○○於95年10月17日上午8 時許，至甲○○婦產
        科醫院待產，由被告甲○○負責接生，以自然產方式產
        下一名女嬰巫枝穗。被告甲○○有發現胎兒巫枝穗發生
        胎便吸入和胎兒窘迫，即以抽吸給予氧氣CPCR急救，20
        分鐘後轉送國立成功大學醫學院附設醫院，並經成大醫
        院診斷為胎便吸入症候群、缺氧、缺血腦病變，心室中
        隔缺損、肺高壓。
      4.胎兒巫枝穗自出生即呈植物人狀態，於96年4 月10日死
        亡。
      5.原告乙○○為訴外人巫枝穗之父、原告丁○○為訴外人
        巫枝穗之母。
      6.喪葬費用兩造合意以15萬元為允當。
    (二)下列事項經兩造協議後，列為爭執要點，爰作為本件判決
      所應審究之範圍（本審卷第143頁背面、第144頁）：
      1.被告甲○○就原告所主張，對原告丁○○之生產過程所
        為之處置是否有所過失？若有過失，對於訴外人巫枝穗
        出生後呈植物人狀態或死亡結果發生是否有因果關係？
      2.被告丙○○就原告所主張，對原告丁○○之產檢過程是
        否有所過失？若有過失，對於訴外人巫枝穗出生後呈植
        物人狀態或死亡結果發生是否有因果關係？
      3.原告主張因民法第195條第3項規定以訴外人巫枝穗出生
        後呈植物人狀態為由，認原告為訴外人巫枝穗父母親而
        有侵害身分法益，請求損害賠償是否已罹於時效？是否
        有侵害原告之身分法益？
      4.原告乙○○有關喪葬費用請求是否有據？
      5.原告有關扶養費用請求是否有據？其請求之數額是否允
        當？
      6.原告有關精神慰撫金請求是否有據？其請求之數額是否
        允當？
      7.原告依民法第195條第3項請求是否有據？所請求之金額
        是否允當？
六、茲就上開兩造爭執事項，分述本院得心證理由如下：
    (一)按所謂「妊娠性糖尿病」是指懷孕前原本未患糖尿病，卻
      在懷孕時出現高血糖，也就是孕婦對糖分有耐受不良的現
      象。換言之，「妊娠性糖尿病」為在懷孕期間初次出現（
      或首次被發現的）葡萄糖耐受性不良。至於「妊娠性糖尿
      病」並沒有臨床症狀，必須靠葡萄糖耐量試驗（oral glu
      cose tolerance test,OGTT）才能做診斷。就以75公克葡
      萄糖耐量試驗診斷而言，其做法為於空腹及服用75公克葡
      萄糖後1小時與2小時驗血糖，若3次中有2次以上超過標準
      者，則為妊娠性糖尿病。惟世界衛生組織亦建議做75公克
      葡萄糖耐量試驗，若空腹血糖大於或等於126mg/dl或服用
      75公克葡萄糖後2 小時血糖大於或等於140mg/dl，便可診
      斷為妊娠性糖尿病（本審卷第148頁至第149頁文獻參照）
      。本件原告丁○○自95年7 月21日即妊娠27週起，始定期
      至甲○○婦產科醫院由被告丙○○負責產檢等情，有如前
      揭兩造不爭執事項所示。至於原告丁○○於95年7 月21日
      即檢出尿糖ug(＋)反應，嗣於第二次同年8月5日、第三次
      同年8 月29日產檢則檢出尿糖ug(＋＋)反應，嗣於第四次
      同年9月12日卻檢出反糖ug(－)反應、惟於第五次同年9月
      30日及第六次同年10月11日則檢出尿糖ug(＋＋)反應等情
      ，此有原告產前檢查紀錄表「正本」附於臺灣臺南地方法
      院檢察署96年度交查字第197 號偵查卷宗可稽（該卷宗第
      22頁，上開偵查卷以下簡南檢96年交查字第197 號卷）。
      被告丙○○前揭所辯，有部分與上開事實不符者，雖無可
      採。惟原告丁○○其尿糖反應之有無，卻有前後陽性及陰
      性之迥異灼然。被告丙○○嗣於95年10月11日曾以葡萄糖
      耐量試驗即OGTT試驗，對原告丁○○檢測後，其空腹值為
      109mg/dl，1小時後則為176mg/dl 等情，此有原告丁○○
      病歷「正本」附於前揭偵查卷可參（南檢96年交查字第19
      7 號卷第11頁）。被告丙○○雖主張所上開葡萄糖耐量試
      驗係對原告丁○○施以服用75公克葡萄糖試驗，惟依上開
      病歷所示，並無相關記載，可資確認原告丁○○服用者究
      竟為若干公克葡萄糖，此觀該病歷自明。然依前揭所述世
      界衛生組織所建議做75公克葡萄糖耐量試驗，若空腹血糖
      大於或等於126mg/dl 或服用75公克葡萄糖後2小時血糖大
      於或等於140mg/dl，便可診斷為妊娠性糖尿病之標準，顯
      然原告丁○○於95年10月11日受測時，其空腹血糖僅為10
      9mg/dl，核非大於或等於126mg/dl，是依該定義，原告丁○○並未罹「妊娠性糖尿病」灼然。至於前揭時日對原告
      丁○○所施以OGTT試驗，係1小時後所測量血糖，並非於2
      小時後始測量血糖，是並不能用2 小時之標準予以檢驗。
      原告以前揭數值，遽認原告丁○○有「妊娠性糖尿病」，
      核有誤會，並不可採。
    (二)至於「妊娠性糖尿病」本身並不是剖腹產的適應症。雖有
      人建議在預估胎兒體重超過4,500 公克時可考慮直接做剖
      腹生產，但現有研究未能證實此做法的效益（本審卷第15
      2 頁文獻參照）。本件縱使原告丁○○有罹患「妊娠性糖
      尿病」，依前述說明，亦非適用剖腹產無訛。再者，胎兒
      即訴外人巫枝穗，其出生體重僅為3,600 公克之事實，此
      有生產記錄附於偵查卷足佐（南檢96年交查字第197 號卷
      第16頁），顯見訴外人巫枝穗之體重並未逾4,500 公克至
      明。就其體重而言，依上開說明，原告丁○○亦非為腹剖
      產之適應者。本件經臺灣臺南地方法院檢察署檢察官送請
      行政院衛生署醫事審議委員會鑑定結果，亦同是認，此觀
      其就委託鑑定事由「產婦丁○○罹有「妊娠糖尿病」及胎
      兒身體比頭大，卻仍讓產婦自然產，有無過失？」之鑑定
      意見所載：「按糖尿病懷孕（妊娠糖尿病或孕前就有糖尿
      病）不一定要施行剖腹產，如果胎兒預估沒有太大，可以
      試行陰道分娩；本案胎兒體重為3600公克（不是很重），
      又是第二胎，產程也不長，子宮口開2 公分待產到生產只
      有5 小時（一般>4000公克始屬巨大嬰兒，在美國是>4500
      公克始為巨大嬰兒。見P.1376, Williams Obstetrics,21
      stedition）。 因此，採取自然產，尚難認為有疏失。況
      本案產婦是否有糖尿病，由病歷記載，無法確認。」等語
      自明，此有該鑑定報告正本附於臺灣臺南地方法院檢察署
      96年度交查字第1919號偵查卷宗可稽（該卷宗第19頁至第
      22頁，上開偵查卷以下簡南檢96年交查字第1919號卷，影
      本附在本審卷第117頁至第119頁）。再就上開鑑定意見最
      後文記載「況本案產婦是否有糖病，由病歷記載，無法確
      認。」等語，顯見行政院衛生署醫事審議委員會就囑託鑑
      定之前提：「產婦丁○○罹有『妊娠糖尿病』」，並未行
      採納。由此益足說明，本院前揭所認，依原告丁○○病歷
      記載，其並未罹「妊娠性糖尿病」，當可佐認。依上開說
      明，本件原告主張，原告丁○○罹有「妊娠性糖尿病」或
      「胎兒身體比頭還大、體重過重」等事由，但被告卻未建
      議或對原告丁○○施行剖腹產，使訴外人巫枝穗受有出生
      時即呈植物人狀態，嗣並致死亡等語，依上開說明及鑑定
      意見所示，自無可採。被告就此所為辯解，堪可採信。
    (三)按所謂「胎兒窘迫」(fetal distress)，為產程中的不正
      常心音。訴外人巫枝穗於係於96年4 月10日死亡等情，有
      如前揭兩造不爭執事項所示。嗣經臺灣臺南地方法院檢察
      署榮譽法醫師於96年4 月12日解剖訴外人巫枝穗後，鑑定
      其死亡原因及死亡方式後，發現：「全身無損傷。生長發
      育不良（體重4公斤、正常值7.26 公斤）。大腦廣泛充血
      與水腫，輕度（腦重305公克、正常值360公克）。大腦廣
      泛萎縮現象。大腦腦室擴大及多數白質水囊。心室中膈缺
      損，第二型。肺臟充血與水腫，輕度至中度（右肺50公克
      ，左肺51公克）。心臟增生，重度（重量40公克、正常值
      25公克）」。鑑定說明為：「死者罹患之缺血腦病變可能
      是因為出生過程之胎便吸入症候群（胎兒窘迫症），但是
      胎兒窘迫症不會造成心室中膈缺損及肺高壓症。反而是心
      室中膈缺損及肺高壓症等先天性疾病，可以發生出生過程
      之窘迫症狀，衍生的後遺症及超過生理負擔時的猝死」。
      鑑定結果為：「1.死亡原因：甲、窒息。乙、先天性心肺
      疾病。2.其他對於死亡有影響之疾病或身體狀況：植物人
      狀態。3.死亡方式（自他為之判定）：自然死亡。」等情
      ，此有鑑定報告附於該署96年度相字第543 號相驗卷宗足
      參。可見訴外人巫枝穗確有先天性心肺疾病，並因窒息而
      導致死亡無訛。至於訴外人巫枝穗心室中膈缺損及肺高壓
      症等先天性疾病，可以發生出生過程之胎便吸入症候群（
      胎兒窘迫症），衍生的後遺症及超過生理負擔時的猝死，
      此觀前揭法醫師鑑定報告即明。惟按吸入胎便常會發生，
      其與採取剖腹或自然產，並無因果關係等情，此有上開行
      政院衛生署醫事審議委員會鑑定書附卷足參（本審卷第11
      9頁第1行至第2 行）。是原告主張被告丙○○於產檢過程
      中，未查出胎兒患有「心室中隔缺損、肺高壓」，以致於
      被告甲○○接生時，未採取剖腹產之方式生產，而認被告
      丙○○有前揭醫療過失，依前揭說明，要屬無據灼然。被
      告辯稱此部分伊無過失等語，自可採信。
    (四)再者，原告丁○○生產當日在場之護士廖翊棉、陳世貞、
      林金治等人均於偵查中證稱被告甲○○於嬰兒出生之際即
      產婦丁○○五指全開時，被告甲○○即全程在場接生等語
      （南檢96年交查字第1919號卷第14頁、第19頁），核與另
      一證人即曾艷婷證稱：伊後來上產房時甲○○已在場等語
      相符（南檢96年交查字第1919號卷第4 頁），堪認被告甲○○在胎兒出生之際有在場全程接生一情無訛。原告就此
      為不同主張，已無可採。此外，行政院衛生署醫事審議委
      員會就：「胎兒巫枝穗因生產過程中吸入胎便、腦部缺氧
      而受傷。而後導致死亡，是否係因未立即決定剖腹產所造
      成，生產過程及急救處置有無過失？其後巫枝穗之死亡與
      甲○○前述生產過程所為之處置，有無相當之因果關係？
      」等情，經鑑定後，認為被告甲○○處置符合醫療常規，
      亦認就訴外人巫枝穗死亡，無因果關係等情，此亦有前揭
      鑑定書附卷可按。由此可見，原告主張，被告甲○○前揭
      醫療過程，係致訴外人巫枝穗腦部缺氧受傷呈植物人，嗣
      導致死亡，且為有過失，自無可採。本件原告乙○○雖曾
      就前情，以甲○○為被告，向臺灣臺南地方法院檢察署檢
      察官提起業務過失致死告訴，該該署檢察官偵查後，亦同
      本院認定，並經該署檢察官以96年度調偵字第1147號為不
      起訴處分，此有該處分書附卷足參（本審卷第36、37頁）
      。原告乙○○不服提起再議，復經臺灣高等法院臺南分院
      檢察署以97年度上聲議字第1147號駁回再議聲請，亦有該
      處分書附卷可按（本審卷第49、50頁）。原告乙○○仍然
      不服，聲請本院交付審判，惟亦經本院以97年度聲判字第
      47號裁定駁回聲請等情，復經本院調閱前揭卷宗查明屬實
      。由此益足佐證，原告主張被告甲○○就前揭醫療過程，
      致訴外人巫枝穗腦部缺氧受傷呈植物人，嗣導致死亡，為
      有過失，自嫌乏據，核無可採。被告甲○○就此為無過失
      之抗辯，尚可採信。
    (五)依上所述，原告主張被告丙○○檢產有前述過失，被告甲○○就接生過程之處置亦有上開過失，並認巫枝穗腦部缺
      氧受傷呈植物人，嗣導致死亡，與被告上開過失有因果關
      係，揆諸前揭說明，均嫌乏據，核無可採。被告甲○○、
      丙○○就前揭行為既無過失，且就巫枝穗腦部缺氧受傷呈
      植物人，嗣導致死亡，欠缺因果關係。是原告主張被告應
      負民法第184條第1項前段侵權行為損害賠償之責，自於法
      有違，核屬乏據灼然。又被告既不負侵權行為之責，則原
      告復以前揭事由，依民法第192條、194條、195 條等侵權
      行為法則之相關規定，請求被告損害賠償，亦於法不合，
      不能准許。而被告既不負侵權行為責任，則有關兩造爭執
      事項第3點至第6點，即無庸再予審酌，併此說明。
七、從而，原告以前揭事實，依侵權行為法則，請求被告給付如
    聲明所示之金額及法定遲延利息，揆之上開說明，洵屬無據
    ，為無理由，應予駁回。而原告前揭請求既經駁回，則其假
    執行之聲請，自失其附麗，應併予駁回。
八、本件依前揭論述，事證已明，復經行政院衛生署醫事審議委
    員會予以鑑定，嗣原告具狀聲請再行鑑定（本審卷第95頁）
    ，經核已無必要，附此說明。另兩造其餘主張及所提證據與
    本院上開論斷無涉或無違，不予贅述。
九、結論：原告之訴為無理由，依民事訴訟法第78條、第85條第
    1項前段，判決如主文。
中    華    民    國    99    年    3     月    25    日
                  民事第一庭    法  官  王漢章
以上正本係照原本作成
如對本判決上訴，須於判決送達後20日內向本院提出上訴狀
中    華    民    國    99    年    3     月    25    日
                                書記官  林木村

司法院資訊處製作；財團法人民間司法改革基金會備份。
